臺灣高等法院民事判決　　　　　　　　　100年度上字第194號
上　訴　人　財團法人下文山清水祖師
法定代理人　王瑞妙
訴訟代理人　李建民律師
被　上訴人　陳邱玉蘭
　　　　　　陳雪梅
上開二人共同
訴訟代理人　李振林律師
上列當事人間拆屋還地事件，上訴人對於中華民國99年12月30日
臺灣臺北地方法院99年度訴字第2283號第一審判決提起上訴，本
院於民國100年5月17日言詞辯論終結，判決如下：
    主  文
原判決廢棄。
被上訴人陳雪梅應自新北市○○區○○路2段321號2樓將元極道
場遷出。
被上訴人陳邱玉蘭應將坐落如後附複丈成果圖所示編號B部分面
積86平方公尺之建物、同段506地號土地如附圖所示編號G部分面
積22平方公尺之建物及編號H部分面積10平方公尺遮雨棚、同段5
07地號土地如附圖所示編號D部分面積177平方公尺之建物及編號
F部分面積43平方公尺之遮雨棚等地上物拆除，將占用土地返還
上訴人。
被上訴人陳邱玉蘭應自民國100年1月1日起至返還前揭土地之日
止，按年給付上訴人新臺幣捌仟參佰壹拾陸元。
第一、二審訴訟費用由被上訴人負擔。
本判決第二、三、四項，於上訴人供擔保新台幣壹佰貳拾捌萬捌
仟參佰柒拾陸元後得假執行，但被上訴人如以新台幣參佰捌拾陸
萬伍仟壹佰貳拾捌元為上訴人預供擔保，得免為假執行。
    事實及理由
一、上訴人起訴主張：
  (一)坐落新北市○○區○○段屈尺小段504-70、506及507三筆土
    地為上訴人所有（下簡稱系爭土地）。被上訴人陳邱玉蘭向
    其承租如原審判決附圖所示之區域，搭建門牌號碼為臺北縣
    新店市○○路○段321號之建物（下簡稱系爭建物），兩造口
    頭約定租金為每年新臺幣（下同）8,361元，一年一次付清
    ，並未約定租賃期間（下簡稱系爭租約）。詎被上訴人於給
    付民國(下同)86年份之租金後，自87年至98年底共計9萬9,7
    92元之租金均未給付，上訴人分別於98年7月15日、98年9月
    21日、98年12月18日、99年1月15日催告被上訴人給付前開
    金額，均未獲置理，為此，以起訴狀繕本送達為終止兩造租
    賃契約之意思表示，並請求系爭租賃契約終止後，被上訴人
    拆屋還地、遷出及占用系爭土地之相當租金之不當得利。
  (二)爰起訴聲明：1.被上訴人陳雪梅應自新北市○○區○○路2
    段321號2樓將元極道場遷出。2.被上訴人陳邱玉蘭應將坐落
    如原審判決附圖所示B、G、H、D、F之建物、遮雨棚等地上
    物拆除，將占用土地返還上訴人。3.被上訴人陳邱玉蘭應自
    100年1月1日起至返還前揭土地之日止，按年給付上訴人8,3
    16元。惟原審為上訴人敗訴之判決，上訴人不服提起上訴，
    嗣於本院上訴聲明：1.原判決廢棄；2.被上訴人陳雪梅應自
    新北市○○區○○路2段321號2樓將元極道場遷出。3.被上
    訴人陳邱玉蘭應將坐落如複丈成果圖所示編號B部分面積86
    平方公尺之建物、同段506地號土地如附圖所示編號G部分面
    積22平方公尺之建物及編號H部分面積10平方公尺遮雨棚、
    同段507地號土地如附圖所示編號D部分面積177平方公尺之
    建物及編號F部分面積43平方公尺之遮雨棚等地上物拆除，
    將占用土地返還上訴人。4.被上訴人陳邱玉蘭應自100年1月
    1日起至返還前揭土地之日止，按年給付上訴人8,316元。5.
    上訴人願供擔保，請准予宣告假執行。
二、被上訴人則以下列辯詞資為抗辯：
  (一)上訴人於98年7月15日之開會通知書及98年9月21日之敬告函
    均係上訴人發給被上訴人陳邱玉蘭，上訴人明知被上訴人陳
    邱玉蘭係每年租金8,316元，先予通知後，被上訴人前後繳
    納遭上訴人拒收，後又以敬告函片面僅要求A、B、C案之租
    金。於98年12月16日通知函謂每年每坪200元，每年租金15,
    000元，12年共180,000元，是其催告自不生效力，不因上訴
    人之減縮而生效力。
  (二)敬告函係上訴人主張拒絕收受原租金，與被上訴人是否加蓋
    2樓無涉。
  (三)上訴人之上證4之催告通知函所載之土地地號係台北縣新店
    市○○段屈尺小段507之2地號，並非本件同地段之504之70
    。506及507地號，上訴人以錯誤之地號催告，亦不生催告之
    效力。至上訴人另以原證4通知函更正，惟並未送達於被上
    訴人陳邱玉蘭，且其內容之租金亦未更正正確之租金8,316
    元，其催告不生效力。
  (四)下列事項足證上訴人確有前往繳納金，遭上訴人所拒：
    1.葉雄厚於被上訴人前去繳付租金時交付印有上訴人名稱之
      「王瑞妙」及「葉雄厚」名片二張給被上訴人。
    2.葉雄厚之名片名稱、地址、及電話均表示係上訴人之名稱
      、地址及電話，而且電話所示與被上證二之敬告函所示之
      電話完全相同。
    3.倘若被上訴人等人未前往繳付租金被拒，何來名片，益徵
      證人李志仁所證屬實。上訴人稱被上訴人於收受通知書及
      敬告函後置之不理，屬顯非實在。
    4.財團法人下文山清水祖師研商收租金大會簽到簿上之到席
      人員，有上訴人法定代理人王瑞妙及葉雄厚並列簽名，足
      證葉雄厚確有參與處理收受租金事宜甚明。
  (五)被上訴人陳邱玉蘭於99年7月27日已給付上訴人94年至99年
    之租金49,896元，上訴人亦已於原審撤回租金之請求(按:見
    原審卷第137頁)，雖嗣後上訴人退回被上訴人給付之匯票，
    惟被上訴人業已向臺灣臺北地方法院（下簡稱臺北地院）提
    存，進而被上訴人陳邱玉蘭並未積欠租金，兩造之租賃關係
    仍存在。
  (六)被上訴人陳邱玉蘭之夫陳接貴及公公陳阿乾係世居於系爭土
    地業已逾百年，上訴人係36年7月1日因總登記而獲系爭土地
    之所有權，被上訴人早於上訴人使用收益系爭土地，僅因不
    知前往登記獲取土地所有權，而今卻須向上訴繳付租金，實
    屬不公。
  (七)答辯聲明：上訴人之上訴及其假執行之聲請均駁回；並願供
    擔保請准免為假執行。
三、兩造不爭執之事項：
  (一)坐落新北市○○區○○段屈尺小段504-70、506及507之系爭
    三筆土地為上訴人所有，兩造口頭約定不定期租賃契約於其
    上，租金每年為8,316元，繳至86年。
  (二)系爭門牌號碼為新北市○○區○○路2段321號之建物為被上
    訴人陳邱玉蘭所建，二樓現為被上訴人陳雪梅所占有。
  (三)上訴人於98年7月15日通知被上訴人陳邱玉蘭於98年7月25日
    前往新北市○○區○○路2段451號清水祖師辦公室繳納積欠
    12年租金9萬9,792元。
  (四)上訴人嗣於98年9月21日以敬告函通知被上訴人陳邱玉蘭於
    98年10月5日至11月4日前往上訴人辦公室繳納租金；復於98
    年12月18日以原審98年度北院認字第013001576號認證書催
    告被上訴人陳邱玉蘭給付積欠12年租金，該認證函於98年12
    月23日送達予被上訴人陳邱玉蘭。
  (五)被上訴人陳邱玉蘭99年7月27日以新店市青潭郵局第55號存
    證信函檢寄4萬9,896元之支票一紙，業經上訴人收受。
  (六)上訴人於收受上開支票後，以雙方意思表示不一致為由，以
    4萬9,896元之匯票返還予被上訴人，有新店中央郵局第125
    號存證信函影本在卷可稽，被上訴人嗣後將4萬9,896元提存
    。
  (七)兩造租約為不定期租地建屋契約。
四、兩造爭執事項：
  (一)上訴人終止系爭不定期租賃契約，係適用民法第450條第2、
    3項或土地法第103條第4款？
    1.被上訴人於收受98年7月15日及98年9月21日之催告通知書
      函後，有無前往上訴人辦公室繳租？對此，有無遭上訴人
      拒收？被上訴人是否需負遲延責任？
    2.被上訴人於98年12月16日所發之通知函及99年1月23日之
      通知函，有無發生催告之效力？
  (二)上訴人催告被上訴人陳邱玉蘭給付87年至98年積欠之12年租
    金，並以起訴狀繕本繕本之送達作為終止兩造間系爭土地租
    賃關係，是否合法？
  (三)承上述，上訴人對此依民法第767條規定請求被上訴人陳雪
    梅自系爭房屋將元極道場遷出，及請求被上訴人陳邱玉蘭拆
    屋還地，有無理由？
  (四)上訴人依民法第179條向被上訴人請求相當於租金之不當得
    利，有無理由？
五、得心證之理由：
  (一)按建築房屋基地之出租人，以承租人積欠租金額達二年以上
    為原因，終止租賃契約，仍應依民法第440條第1項規定，定
    相當期限催告承租人支付租金，必承租人於其期限內不為支
    付者，始得終止租賃契約，非謂一有承租人欠租達二年以上
    之事實，出租人即得隨時終止租賃契約（最高法院68年台上
    字第777號判例意旨參照）。又按租用建築房屋之基地，非
    因左列情形之一，不得收回：四、承租人積欠租金額，除以
    擔保現金抵償外，達二年以上時，土地法第103條第4款定有
    明文。再按承租人租金支付有遲延者，出租人得定相當期限
    ，催告承租人支付租金，如承租人於其期限內不為支付，出
    租人得終止契約，民法第440條第1項亦有明文。
  (二)查系爭土地為上訴人所有，兩造口頭約定不定期租賃契約於
    其上，租金每年為8,316元，繳至86年；兩造租約為不定期
    租地建屋契約，均為兩造所不爭執（見不爭執事項(一)、(七)）
    ，是揆諸首開判例意旨及規定，被上訴人陳邱玉蘭雖顯有二
    期以上之租金未繳，但上訴人若欲終止系爭租約，仍應踐行
    定期催告程序，催告被上訴人陳邱玉蘭在相當期限內應繳納
    而不繳納租金，上訴人始得終止契約，不得因被上訴人陳邱
    玉蘭未繳租金已達二期以上，即得隨時終止契約，先予敘明
    。
  (三)又查上訴人於98年7月15日通知被上訴人陳邱玉蘭於98年7月
    25日前往新北市○○區○○路2段451號清水祖師辦公室繳納
    積欠12年租金9萬9,792元等情，亦為兩造所不爭執(見不爭
    執事項(三))(本院卷第17頁)，雖被上訴人陳邱玉蘭辯稱伊有
    於98年7月25日前往繳納，惟經上訴人承辦人員葉雄厚拒收
    等語，並舉證人李志仁之證詞及葉雄厚之名片為證(見原審
    卷第153、154頁、本院卷第41頁)，惟為上訴人所否認，且
    證人李志仁稱係在98年7月25日之後始在上訴人樓下繳給上
    訴人法定代理人之夫葉雄厚，且被上訴人陳雪梅拿給伊看的
    亦非98年7月15日通知函及98年12月16日通知函等語(見原審
    卷第153頁背面)，可知被上訴人陳邱玉蘭亦非在催告期限內
    繳納租金，況縱然被上訴人陳邱玉蘭有在期限內繳納租金，
    且訴外人葉雄厚係屬上訴人有權代收租金之人，然上訴人拒
    收時，被上訴人陳邱玉蘭並未依民法第326條債權人受領遲
    延者，清償人得將其給付物提存之規定，將租金9萬9,792元
    予以提存，故仍不發生清償效力。
  (四)又按「關於租金未經雙方合意或聲請法院為調整，上訴人遽
    按附近同等房屋租額比照計算而為催告，固有未合，惟『在
    約定租金範圍內，仍有催告之效力』。被上訴人於收受該催
    告函後，迄未為租金之給付，依被上訴人與前出租人林瓊英
    所訂租賃契約，約定每月給付一次，先付後住之內容，對於
    上訴人繼續存在，則被上訴人如確有積欠租金二個月以上之
    情形，上訴人據而為終止契約之意思表示，於法即無不當」
    （最高法院69年台上字第970號判決意旨參照）。
  (五)查上訴人復於98年9月21日以敬告函(見本院卷20頁)通知被
    上訴人陳邱玉蘭於98年10月5日至11月4日前往上訴人辦公室
    繳納租金等情，亦為兩造所不爭執(見不爭執事項(四)前段)，
    雖被上訴人陳邱玉蘭復辯稱上訴人在上開敬告函中擅自調高
    租金，謂每年租金15,000元，12年共180,000元，其催告自
    不生效力，上訴人發敬告函拒絕收受原定租金，行使權利違
    背誠信原則，係可歸責於上訴人，被上訴人不負遲延責任云
    云，然揆諸前開判決意旨，不定期租約在未經兩造合意或聲
    請法院判決調整租金前，上訴人固不得調整租金，惟在原租
    金9萬9,792元之範圍內，上開98年9月21日敬告函仍發生催
    告之效力，上訴人拒收原租金金額，被上訴人陳邱玉蘭應將
    之向法院提存，被上訴人陳邱玉蘭既未隨即提存，仍屬遲延
    給付租金，亦與誠實信用原則無涉，故被上訴人陳邱玉蘭所
    辯不足採。
  (六)續查上訴人於98年12月16日通知函並以98年12月18日原審98
    年度北院認字第013001576號認證書催告被上訴人陳邱玉蘭
    給付積欠12年租金，該認證函於98年12月23日送達予被上訴
    人陳邱玉蘭等情，復為兩造所不爭執(見不爭執事項(四)後段
    )(見本院卷第21、51頁)，雖被上訴人陳邱玉蘭再辯稱上開
    認證書催告函謂每年每坪200元，每年租金1萬5,000元，以
    不存在之租金及自行調整之租金催告被上訴人，上訴人行使
    權利，有違誠信原則，且上訴人拒絕收受定租金，係可歸責
    上訴人，其催告不生效力，不負遲延責任，且係以錯誤地號
    催告，亦不生催告之效力云云，然查：
    1.不定期租約在未經兩造合意或聲請法院判決調整租金前，
      上訴人固不得調整租金，惟在原租金9萬9,792元之範圍內
      ，上開98年12月18日認證書催告函仍發生催告之效力，上
      訴人拒收原租金金額，被上訴人陳邱玉蘭理應將之向法院
      提存，其既未隨即提存，仍屬遲延給付租金，亦與誠實信
      用原則無涉。
    2.按解釋意思表示，應探求當事人之真意，不得拘泥於所用
      之辭句。民法第98條定有明文。查上開98年12月18日認證
      書催告函雖將系爭土地地號504-70、506及507誤記載為50
      7-2地號(見本院卷第21頁)，然查被上訴人於本院言詞辯
      論期日自承地號雖錯誤，其實也知催告就是系爭土地，因
      沒有租其他土地或是向別人租地等語(見本院卷第93頁)，
      是應認上開98年12月18日認證書催告函之意思表示真意已
      到達上訴人，自仍發生催告之效力，被上訴人所辯自不可
      採。
  (七)第查被上訴人既經上開催告後而有遲延給付租金之情，已如
    前述，則上訴人於99年2月9日以起訴狀繕本送達作為向被上
    訴人陳邱玉蘭終止系爭土地租賃關係之意思表示，並於99年
    3月20日送達被上訴人陳邱玉蘭生效，有收狀戳、送達證書
    附卷可稽(見原審卷第2、26頁) ，揆諸得心證理由欄(一)(二)之
    判例意旨及說明，上訴人既合法催告被上訴人陳邱玉蘭繳納
    租金，被上訴人陳邱玉蘭在上訴人欲調高租金而拒收原租金
    金額下，未將原租金金額辦理法院提存，仍負遲延給付責任
    ，上訴人據以終止系爭租約，即屬有理由。被上訴人雖舉最
    高法院60年度台上字第385號判決，認上訴人以上開敬告函
    拒絕收受原租金，復調高租金，以此催告被上訴人，其催告
    不生效力，被上訴人不負遲延責任，上訴人終止租約，於法
    無據云云，觀之上開最高法院60年度台上字第385號判例要
    旨: 「上訴人催告支付之租金，為其自行調整之租額，既未
    經法院判決確定，『則被上訴人依原定租額提存』，尚難謂
    其非依債務之本旨而為給付，上訴人自不能以欠租為由終止
    租約。」，並未否定以調高租金之催告不生效力(即在原定
    租額內仍有效力) ，且認不得終止之前提係因該承租人已在
    出租人終止意思表示前，將原定租額提存，與本件被上訴人
    陳邱玉蘭在經上訴人拒收並調高租金催告下，並未將原定租
    額9萬9,792元提存之情形不同，自無法比附援引，故被上訴
    人此部分辯詞自不足採。至被上訴人陳邱玉蘭於99年7月27
    日以新店市青潭郵局第55號存證信函檢寄4萬9,896元之支票
    一紙，業經上訴人收受。上訴人於收受上開支票後，以雙方
    意思表示不一致為由，以4萬9,896元之匯票返還予被上訴人
    ，被上訴人嗣後將4萬9,896元提存等情，固為兩造所不爭執
    (見不爭執事項(五)、(六)) ，惟此均已在上訴人於99年3月20日
    終止系爭租約意思表示生效後，自不影響上開終止租約之效
    力，從而被上訴人陳邱玉蘭辯稱伊已提存，並未積欠租金，
    兩造之租賃關係仍存在云云，亦不可採。
  (八)末查被上訴人辯稱陳邱玉蘭之夫陳接貴及公公陳阿乾係世居
    於系爭土地，業已逾百年，上訴人係36年7月1日因總登記而
    獲系爭土地所有權，被上訴人早於上訴人使用收益系爭土地
    ，僅因不知前往登記獲取土地所有權，卻須向上訴人繳付租
    金，實屬不公云云，惟並未舉證以實其說，且按土地法第34
    條所為之登記有絕對真實之公信力，故在被上訴人未提起塗
    銷登記之訴，並得有勝訴之確定判決以前，上訴人登記不失
    其效力，故被上訴人此部分辯詞，實乏依據。
  (九)按所有人對於無權占有或侵奪其所有物者，得請求返還之。
    對於妨害其所有權者，得請求除去之。有妨害其所有權之虞
    者，得請求防止之。民法第767條第1項定有明文。從而系爭
    租約既已於99年3月20日終止，已如前述，被上訴人即為無
    權占有系爭土地，而系爭建物為被上訴人陳邱玉蘭所建，二
    樓現為被上訴人陳雪梅所占有，開設元極道場，由陳雪梅負
    責道場事務等情，亦為兩造所不爭執(見不爭執事項(二))，並
    有原審勘驗測量筆錄在卷可稽(見原審卷第47頁)，故上訴人
    依民法第767條規定，請求被上訴人陳雪梅，自系爭建物將
    元極道場遷出及請求被上訴人陳邱玉蘭拆屋還地，即屬有據
    。
  (十)按無法律上之原因而受利益，致他人受損害者，應返還其利
    益，民法第179條定有明文。次按無權占有他人之房屋及土
    地，可能獲得相當於租金之利益，為社會通常之觀念（最高
    法院61年台上字第16 95號判例意旨參照）。
    1.本件被上訴人陳邱玉蘭無合法之正當權源占用系爭土地，
      已如前述，被上訴人陳邱玉蘭無法律上原因獲有相當於租
      金之利益，致上訴人受有相當於租金之損害，上訴人自得
      依民法第179條規定，請求給付相當於租金之損害。
    2.按土地法第97條第1項規定，城市地方房屋之租金，以不
      超過土地及其建築物申報總價額年息10%為限。而土地法
      第97條規定之土地價額及建築物之總價額，土地價額係指
      法定地價而言，法定地價係指申報地價，建築物價額則依
      該管縣、市地政機關估定之價額，為土地法施行法第25條
      、土地法第148條所明定。經查，系爭土地三筆於99年1月
      申報地價分別為每平方公尺208元、2,720元、2,720元，
      有土地登記謄本在卷可查（見原審卷第9至11頁），依被
      上訴人之系爭建物所占用面積86平方公尺、32平方公尺(2
      2+10=32)、220平方公尺(177+43=220)計算，共70萬3,328
      元(17,888+87,040+598,400=703,328) ，復審酌系爭土地
      在新北市○○區○○路上，僅有數間屋舍，附近有超市、
      郵局，離燕子湖風景區不遠(見原審卷中華不動產估價師
      聯合事務所鑑定報告所附照片及地圖，第117至119頁) ，
      交通及生活機能普通，及上訴人將系爭土地出租予被上訴
      人興建系爭建物，每年租金原為8,316元等一切情狀，被
      上訴人占用系爭土地價值以申報地價年息5%即35,166元計
      算可認為適當。是以上訴人以兩造原定租金每年8,316元
      作為相當租金之不當得利計算標準，未逾土地法第97條第
      1項之限制，是以上訴人主張在終止系爭租約後之100年1
      月1日起至返還系爭土地止，被上訴人陳邱玉蘭應按年給
      付上訴人8,316元，即屬有據。
  (十一)綜上所述，上訴人依民法第767條、第179條規定，請求1.被
    上訴人陳雪梅應自新北市○○區○○路2段321號2樓將元極
    道場遷出。2.被上訴人陳邱玉蘭應將坐落如複丈成果圖所示
    編號B部分面積86平方公尺之建物、同段506地號土地如附圖
    所示編號G部分面積22平方公尺之建物及編號H部分面積10平
    方公尺遮雨棚、同段507地號土地如附圖所示編號D部分面積
    177平方公尺之建物及編號F部分面積43平方公尺之遮雨棚等
    地上物拆除，將占用土地返還上訴人。3.被上訴人陳邱玉蘭
    應自100年1月1日起至返還前揭土地之日止，按年給付上訴
    人8,316元，為有理由，應予准許。原審為上訴人敗訴之判
    決，尚有未洽。上訴意旨指摘原判決不當，求予廢棄改判，
    為有理由。爰由本院予以廢棄改判如主文第2、3、4項所示
    。又兩造均陳明願供擔保宣告准免假執行，經核均無不合，
    爰分別酌定相當擔保金額准許之。逾此所為請求，為無理由
    ，應予駁回。又，上訴人勝訴部分，兩造分別陳明願供擔保
    為准、免假執行之宣告，經核於法並無不合，爰分別酌定相
    當擔保金額准許之。至於上訴人敗訴部分，其假執行之聲請
    失所附麗，應併予駁回。原審就上開應准許部分，為上訴敗
    訴之判決，並駁回其假執行之聲請，尚有未洽，上訴意旨求
    予廢棄改判，為有理由，爰由本院予以廢棄改判如主文第2
    項所示，並依聲請為附條件之准、免假執行之宣告。
  (十二)又本件事證已臻明確，兩造其餘之攻擊或防禦方法及證據，
    經本院斟酌後，認為不足以影響本判決之結果，自無逐一詳
    予論駁之必要，併此敘明。
六、據上論結，本件上訴為有理由，依民事訴訟法第450條、第7
    8條、第85條第1項前段、第463條、第390條第2項、第392條
    ，判決如主文。
中    華    民    國   100    年    5     月    31    日
                    民事第五庭
                        審判長法  官  李錦美
                              法  官  陳博享
                              法  官  黃雯惠
正本係照原本作成。
如不服本判決，應於收受送達後20日內向本院提出上訴書狀，其
未表明上訴理由者，應於提出上訴後20日內向本院補提理由書狀
（均須按他造當事人之人數附繕本）上訴時應提出委任律師或具
有律師資格之人之委任狀；委任有律師資格者，另應附具律師資
格證書及釋明委任人與受任人有民事訴訟法第466條之1第1項但
書或第2項（詳附註）所定關係之釋明文書影本。如委任律師提
起上訴者，應一併繳納上訴審裁判費。
中    華    民    國   100    年    6     月    1     日
                              書記官  秦慧榮
附註：
民事訴訟法第466條之1（第1項、第2項）：
對於第二審判決上訴，上訴人應委任律師為訴訟代理人。但上訴
人或其他法定代理人具有律師資格者，不在此限。
上訴人之配偶、三親等內之血親、二親等內之姻親，或上訴人為
法人、中央或地方機關時，其所屬專任人員具有律師資格並經法
院認為適當者，亦得為第三審訴訟代理人。